臺灣屏東地方法院民事判決　　　　　　　　94年度國字第2號
原　　　告　戊○○
　　　　　　丙○○
　　　　　　丁○○
　　　　　　甲○○
訴訟代理人　蔡鴻杰律師
被　　　告　交通部鐵路改建工程局東部工程處
法定代理人　乙○○
訴訟代理人　黃順天律師
當事人間請求國家賠償事件，本院於民國94年11月3 日言詞辯論
終結，判決如下：
    主    文
被告應給付原告甲○○新台幣壹佰參拾伍萬肆仟貳佰壹拾肆元；
原告戊○○、丙○○、丁○○新台幣各貳拾貳萬元，及均自民國
94 年3月17日起至清償日止，按年息百分之五計算之利息。
原告其餘之訴駁回。
訴訟費用由被告負擔十分之九，餘由原告負擔。
本判決第一項於原告以新台幣陸拾柒萬貳仟元供擔保後，得假執
行，但被告於執行標的物拍定、變賣前以新台幣貳佰零壹萬肆仟
貳佰壹拾肆元為原告預供擔保，得免為假執行。
原告其餘假執行之聲請駁回。
    事實及理由
一、原告主張：
    原告戊○○、丁○○、丙○○之父、甲○○之夫劉培福於民
    國89年7 月18日上午5 時30分許駕駛車牌號碼PIP-828 號機
    車行經屏東縣獅子鄉○○段第124 之5 、125 地號內便道，
    鄰近電線桿號南迴高幹148-149 號之路段有傾毀蝕落情形，
    致其自身連同機車皆墜落於上開路段，被告於設置該便道，
    對於其路面毀損凹陷坑洞未能依法隨時注意防範並加以修補
    ，及時設置警告標誌，顯就所轄之公有公共設施之設置與管
    理有重大缺失，自應依國家賠償法第3 條之規定就致原告之
    被繼承人劉培福因此死亡，對原告等所生之損害，負賠償責
    任。並聲明：(一)被告應給付原告戊○○、丙○○、丁○○各
    新台幣（下同）250,000 元、給付原告甲○○1,384,214 元
    ，及均自起訴狀繕本送達翌日起至清償日止，按年息百分之
    五計算之利息。(二)原告願供擔保，請准宣告假執行。
二、被告抗辯：
    原告主張之肇事位置被認定為前台灣省交通處南迴鐵路工程
    處基於施作南迴鐵路之公務目的設置（即施工便道），自非
    直接供公眾通行使用之公共設施，且本件肇事路段係遭洪水
    沖斷，顯係天然災害所致，並非設置或管理欠缺所致。再者
    原告之被繼承人劉培福死亡之時間為89年7 月18日，其原因
    事實原告亦於當時即知悉，惟原告遲至93年8 月6 日始向被
    告提出國家賠償之請求，其請求權已罹於時效而消滅。退而
    言之，若上開答辯俱不為法院所採，被繼承人劉培福亦有未
    注意車前狀況之過失。且其請求之扶養費用額過高等語。並
    聲明：(一)原告之訴駁回。(二)若受不利之判決，願供擔保免為
    假執行。
三、兩造不爭執之事項
    原告等之被繼承人劉培福，於89年7 月18日上午5 時30分，
    駕駛機車，行經屏東縣獅子段第124 之5 、125 地號內便道
    ，因路段有傾毀蝕落情形，墜落上開路段而死亡等情，有台
    灣屏東地方法院檢察署相驗屍體證明書影本在卷可稽，且為
    兩造所不爭執，堪信為真正。
四、兩造爭執之事項
    (一)原告之請求權是否罹於時效而消滅？(二)肇事路段是否為供
    公眾通行的公共設施？(三)若是，被告就系爭公共設施設置管
    理有無欠缺？被害人的死亡與系爭公共設施之設置或管理欠
    缺有無因果關係？(四)如認被告應負損害賠償責任，原告得請
    求賠償之金額有多少？原告是否與有過失？茲審酌如下：
(一)、本件原告之請求權是否已罹於時效而消滅？
    按賠償請求權，自請求權人知有損害時起，因2 年間不行使
    而消滅；自損害發生時起，逾5 年者亦同，國家賠償法第8
    條第1 項定有明文。又國家賠償法施行細則第3 條之1 規定
    ，該法第8 條第1 項所稱知有損害，須知有損害事實及國家
    賠償責任之原因事實。換言之，請求權人不僅須知自己受有
    損害，而且須知其受損害，係由於公務員執行職務行使公權
    力時之故意或過失不法行為所致。因此，請求權人僅知其受
    有損害，而不知其損害係肇因於公務員之不法行為者，則與
    所謂「知有損害」之要件不符，2 年之消滅時效，即無從開
    始起算。又國家賠償法第8 條雖規定賠償請求權，自請求權
    人知有損害時起，2 年間不行使而消滅，但所謂知有損害，
    非僅指單純知有損害而言，其因而受損害之他人行為為侵權
    行為，亦須一併知之，若僅知受損害及行為人，而不知其行
    為為侵權行為，則無從本於侵權行為請求國家賠償，時效即
    無從進行。易言之，對於侵權行為，提起國家賠償請求權之
    消滅時效，應以請求權人「實際知悉」損害及賠償義務人時
    起算，最高法院91年度台上字第77號、90年度台上字第1962
    號判決亦可資參照。（台灣高等法院91年度上國字第3 號民
    事判決參酌）。是以賠償請求權之時效，應以知悉賠償義務
    機關為何，方得起算，本件原告於92年3 月24日即以屏東縣
    政府、交通部台灣鐵路管理局、行政院原住民族委員會為被
    告提起訴訟（本院92年度國字第3 號、台灣高等法院高雄分
    院93年度上國易字第5 號），惟卻以渠等非賠償義務機關，
    而遭駁回，嗣經交通部以93年6 月8 日交訴字第0930036227
    號函方確定被告為賠償機關（見本院卷第90頁），原告於此
    後才知悉應以被告為訴訟對象，故其於93年11月提起本件訴
    訟，並無怠於行使權利，其請求權自未罹於時效而消滅。另
    被告雖抗辯原告應依國家賠償法第9 條第4 項規定，於賠償
    義務機關有爭議時，得請求其上級機關確定之，其上級機關
    自被請求之日起逾20日不為確定者，得逕以該上級機關為賠
    償義務機關，而提起訴訟，惟該條之規定，僅係對賠償請求
    權人於賠償義務機關不明時，表明可以何者為訴訟對象，非
    謂就請求權之時效予以規定，未依該條對上級機關提起訴訟
    ，自未罹於時效，被告所辯顯不足採。
(二)、肇事路段是否為供公眾通行的公共設施：
    所謂公共設施，係指已設置完成並開始供公眾使用之設施。
    而言。本件肇事路段，依交通部之函令表示「該便道係前台
    灣省交通處南迴鐵路工程處基於施作南迴鐵路之公務目的所
    設置，惟該處於鐵路完工後，並未廢止使用該便道 (封閉或
    回復原狀)， 至該便道事實上處於供用狀態... 」有交通部
    93年6 月8 日交訴字第0930036227號函在卷可稽（見本院卷
    第90、91頁），是以肇事路段之便道，雖其當時設立之目的
    並非供公眾使用，惟其於公務完成後，既未封閉，且處於供
    用狀態，自屬得供不特定人得以使用之設施，為公共設施，
    自屬無疑。
(三)、被告在系爭路段設置與管理是否失當？本件事故之發生，與
    被告就系爭路段之設置有無欠缺是否具有相當因果關係？
(1)、按「公有公共設施因設置或管理有欠缺，致人民生命、身體
    或財產受損害者，國家應負損害賠償責任。」國家賠償法第
    3 條第1 項定有明文，該條規定係採無過失責任賠償主義，
    只要該公共設施在設置或管理有欠缺者，致人民生命、身體
    、財產受有損害，不問該公有公共設施之設置或管理機關有
    無故意或過失，均應依國家賠償法規定負起賠償責任（最高
    法院73年度台上字第584 號判決參照）。又所謂公共設施之
    設置有欠缺，係指公共設施建造之初，即存有瑕疵而言；管
    理有欠缺者，係指公共設施建造後未妥善保管，怠為修護致
    該物發生瑕疵而言。
(2)、查本件被告所設置、管理之便道，因路基流失而塌陷，被告
    辯稱係因洪水之天災而造成云云，並無設置有欠缺，原告對
    此無異議，故可認其設置無欠缺。惟此便道本係基於南迴鐵
    路施工而設置，惟其於公務目的完成之後，本應予以封閉，
    使不特定人無法進入使用，惟其迄本件事故發生後，依然未
    設有警告標誌禁止通行，此有照片在卷可稽（見本院卷第88
    頁），且被告於本院審理時亦表示不清楚有無任何單位在巡
    邏，按該便道既處於可供使用之狀態，而被告為便道之管理
    機關，當不定時的派人巡邏路段，查核路基有無流失，道路
    是否可供通行，其均未為之，致用路人處於不特定的危險狀
    態，顯見其對肇事路段之管理有欠缺。
(3)、被告公有公共設施之管理既有欠缺，已如前述，而被害人劉
    培福因無警告標誌促其注意，因此墜落死亡之事實，業經台
    灣屏東地方法院檢察署相驗屬實，此有該署相驗屍體證明書
    在卷可稽。顯見被告公共設施之設置及管理之欠缺，與被害
    人之死亡有相當因果關係。被告辯稱本件事故之發生與被告
    設置、管理上並無因果關係云云，並無可採。原告上開主張
    自堪信為真實。
(四)、被告應負損害賠償責任，原告得請求賠償之金額有多少？原
    告是否與有過失？
(1)、按不法侵害他人致死者，對於支出殯葬費之人，應負損害賠
    償責任；不法侵害他人致死者，被害人之父、母、子、女及
    配偶，雖非財產上之損害，亦得請求賠償相當之金額；民法
    第192 條第1 項、第194 條分別定有明文。原告甲○○為被
    害人劉培福之妻，原告戊○○、丁○○、丙○○為被害人劉
    培福之子，有戶籍謄本可稽（見本院卷第9 、10頁），原告
    依前揭規定，請求被告負損害賠償責任，於法有據。茲審酌
    原告得請求之金額如下：
、殯葬費部分：本件原告甲○○主張被害人亡故後，其支出殯
    葬費共計189,776 元，業據提出估價單、收據等為證（本院
    卷第118-120 頁），被告則以該估價單係事後所為，不足採
    信云云，經查，該估價表雖係事後原告請墳墓起造人，重新
    填具，按因被害人死亡至今，已過相當時日，單據之遺失，
    尚符常情，故不得以此即謂該估價單不可採信。經核該估價
    單所列費用，係我國民間辦理喪葬在習俗上所必須支出之費
    用，且屬合理，故原告請求殯葬費189,776 元，應予准許，
    被告所辯，不足採信，顯屬無據。
、扶養費部分：原告甲○○主張其為被害人之配偶，依民法第
    1116條之1 及第1115條第3 項規定，被害人對原告甲○○負
    有法定扶養義務，而原告甲○○應由被害人及其3 位子女共
    4 人分擔其扶養義務。按原告甲○○（39年9 月30日出生）
    於被害人劉培福死亡時（89 年7 月18日），為50歲，依內
    政部公告之89年度台灣地區女性平均餘命表所示平均餘命約
    78點29歲，原告僅請求至70歲尚屬合理，另按行政院主計處
    台灣地區89年度平均每戶家庭消費性支出統計表顯示，國人
    平均每人每年支出之消費金額為277,448 元，依霍夫曼計算
    法扣除中間利息，所得請求之扶養費損害賠償為944,438 元
    （計算式：１27448 ×13.0000000 /4=944438），是原告請
    求此金額尚屬合理，應予准許。
、精神慰藉金部分：原告戊○○為私立道明中學補校畢業，有
    土地、房屋及汽車1 輛；原告丁○○為省立佳冬農校肄業、
    現為工人，月入約25,000；原告丙○○為國立屏東商業技術
    學校之學生，名下無財產；原告甲○○為國小畢業，現為臨
    時工，收入不定，名下有田賦1 筆等情，有資格證明書、學
    生證、財產歸屬資料清單及各類所得資料清單影本在卷可稽
    ，被告為交通部鐵路改建工程局東部工程處，審酌原告等之
    教育程度、社會地位、經濟狀況，及被告為交通部鐵路改建
    工程局東部工程處等一切情狀，認原告喪夫或父，精神上所
    受之痛苦程度，請求精神慰藉金各220,000 元為適當，應予
    准許，逾此請求，為無理由。
(2)、按，損害之發生或擴大，被害人與有過失者，法院得減輕賠
    償金額或免除之，民法第217 條第1 項定有明文。此項規定
    於國家賠償亦可適用，國家賠償法第5 條定有明文。次按，
    「汽車行駛時，駕駛人應注意車前狀況。」道路交通安全規
    則第94條前段定有明文。被告抗辯被害人劉培福未注意車前
    狀況，以致墜落身亡，對本件損害之發生與有過失云云。惟
    查，被害人經發現墜落的時間為清晨5 時30分，依此推算，
    其墜落應係晚上至清晨的時段，於此期間，天色黑暗，且當
    時氣候大雨、光線黑暗、視線不明，此有屏東縣警察局枋寮
    分局內獅分駐所相驗案件初步調查報告表在卷可稽（見本院
    卷第86至88頁），依此天候、視線狀況，實無法苛求被害人
    能注意前方路基有無塌陷之情，是以被告抗辯被害人與有過
    失，顯屬無據。
(3)、綜上所述，原告甲○○請求被告給付1,354,214 元，原告戊○○、丁○○、丙○○各請求被告給付220,000 元，及均自
    起訴狀繕本送達（94年3 月16日）翌日起至清償日止，按年
    息百分之5 計算之利息為有理由，應予准許，逾此部分之請
    求為無理由，應予駁回。
五、兩造陳明願供擔保，聲請為假執及免為假執行之宣告，核無
    不合，爰酌定相當擔保金額准許之。
六、結論：原告之訴一部有理由，一部無理由，依民事訴訟法第
    第79條、第85條第1 項前段、第390 條第2 項、第392 條第
    2 、3 項，判決如主文。
中　　華　　民　　國　　94　　年　　11　　月　　11　　日
            民事第二庭      法    官  吳思怡
正本係照原本作成。
如不服本判決，應於收受送達後20日內向本院提出上訴書狀，其
未表明上訴理由者，應於提出上訴後20日內向本院補提理由書狀
（均須按他造當事人之人數附繕本）。
中　　華　　民　　國　　94　　年　　11　　月　　11　　日
                            書 記 官   劉音利
